【裁判字號】    98,訴,1165
【裁判日期】    990408
【裁判案由】    侵權行為損害賠償
【裁判全文】
臺灣臺北地方法院民事判決              98年度訴字第1165號
原      告  甲○○
訴訟代理人  乙○○
被      告  丙○○
訴訟代理人  丁○○
            戊○○
上列當事人間因過失傷害案件，原告提起附帶民事訴訟請求侵權
行為損害賠償事件，經本院臺北簡易庭97年度北交簡附民字第20
號裁定移送前來，本院於中華民國99年4月1日言詞辯論終結，判
決如下：
    主      文
被告應給付原告新臺幣貳拾萬肆仟肆佰陸拾元，及自民國九十
七年四月二十六日起至清償日止，按年息百分之五計算之利息。
原告其餘之訴駁回。
訴訟費用由被告負擔五分之一，餘由原告負擔。
本判決第一項得假執行。但被告以新臺幣貳拾萬肆仟肆佰陸拾
元，為原告預供擔保後，得免為假執行。
原告其餘假執行之聲請駁回。
    事實及理由
壹、程序方面
    按訴狀送達後，原告不得將原訴變更或追加他訴，但擴張或
    減縮應受判決事項之聲明者，不在此限，民事訴訟法第255
    條第1項第3款定有明文。查原告提起刑事附帶民事訴訟時訴
    之聲明為：「(一)被告應給付原告新臺幣（下同）733,736 元
    ，及自民國97年4月26日起至清償日止，按年息5％計算之利
    息；(二)願供擔保請准宣告假執行。」，嗣於98年11月2 日具
    狀變更訴之聲明為：「(一)被告應給付原告1,186,675 元，及
    自97年4 月26日起至清償日止，按年息10％計算之利息；(二)
    願供擔保請准宣告假執行。」，原告所為訴之變更，核屬擴
    張應受判決事項之聲明，揆諸前揭規定，並無不合。
貳、實體方面
一、原告主張：被告於96年7月28日上午10時4分，駕駛車牌號碼
    3767－EC號自小客車（下稱系爭自小客車），沿臺北市○○
    區○○路1 段由南向北行駛，車行地下道路上行至松隆路交
    叉路口時，交通號誌適由黃燈轉換為紅燈，被告應負有遵守
    交通號誌指示行車，並注意車前狀況，隨時採取必要安全措
    施之義務，當時係晴天且具有日間自然光線，路面係鋪設柏
    油、乾燥，並無缺陷或障礙物，被告並無不能注意之情事，
    詎被告未遵守上開交叉路口紅燈不能右轉之交通號誌，亦未
    於轉彎時注意後方有無來車，即貿然高速違規右轉，適原告
    騎乘車牌號碼M9Q－117號之重型機車（下稱系爭機車），亦
    沿臺北市○○區○○路1 段由南向北行駛，車行平面道路直
    行至系爭交叉路口，原告因煞車不及遂以90度角，正面撞擊
    被告所駕駛之系爭自小客車右後側車門後人車倒地，致原告
    受有頭部外傷併臉部挫傷及左眉瘀腫、胸壁挫傷、左側腹壁
    挫傷併擦傷，下肢左臀部、大腿、小腿、右膝多處挫傷併瘀
    腫、左上臂及左肘挫傷併瘀腫、右前臂挫傷併瘀腫等傷害（
    下稱系爭傷害），被告上開過失傷害行為經本院97年度北交
    簡字第759 號刑事簡易判決判處被告拘役50日確定。而原告
    於本件車禍事故發生後，即有經常性的頭暈、頭痛、注意力
    很難集中、胸部長期悶痛、呼吸困難、生理期受影響、不能
    久站久蹲、不能正常蹲下、心理障礙等病症，並於本件車禍
    事故發生後約兩年，始發現左膝蓋內部前十字韌帶斷裂，惟
    原告於本件車禍事故發生前後均無左膝受傷之病歷紀錄，足
    見原告之左膝前十字韌帶斷裂，係因本件車禍事故所造成。
    原告因上開車禍共計受有下列之損害：(一)系爭傷害部分：1.
    臺北市聯合醫院急診醫療費：2312元；2.臺北市立聯合醫院
    停車費：550 元；3.天主教耕莘醫院醫療費及計程車車資：
    11,462 元（11,022元＋440元＝11,462元）；4.安全帽鏡片
    ：150元；5.機車修理費：17,760 元；6.照護費用：原告受
    傷期間，由原告之父母輪流在家裡照管原告之飲食、擦藥、
    起居等事務，共20天有受照護之必要，如以每日2,000 元計
    算，共計40,000 元（2,000元20天＝40,000元）；7.工作
    損失：原告為外勤臨時特賣人員，並無週休等休假制度，依
    原告上班日按日計薪，原告共有51天無法上班，每日工資以
    1,200元計算，工作損失共計為61,200元（1,200元51天＝
    61,200元）；8.慰撫金：原告雖係大學生工讀身份，惟原告
    接受之大學教育係專業媒體素養訓練及知識，應可享有正常
    上班族的人格權及生活權，本次傷害讓原告飽受長期之身體
    、心理、精神、進修及生活減損等諸多傷害，並有諸多撞擊
    後遺症，均需長期持續營養補給及返院診治，自得請求50萬
    元之慰撫金。(二)左膝前十字韌帶斷裂部分：1.近3 次至臺北
    醫學大學附設醫院（下稱臺北醫學院）之醫療檢查費：共計
    1,641 元（390元＋432元＋819元＝1,641元）；2.一年份維
    骨力：27,600元；3.人工韌帶：90,000元；4.元件、耗材等
    ：45,000元；5.支撐架：15,000 元；6.手術約需住院7天：
    住兩人房，自負額每日2,000 元，共計14,000元；7.調養期
    間之工作損失：預估原告手術後之調養期間約需6 個月，原
    告現兼兩份工作，薪水合計每月約有48,000元，調養期間僅
    以每月30,000元計算工作損失，共計180,000 元；8.整型部
    分：120,000元；9.開刀醫療等自負額及其他：40,000 元；
    10.複診掛號、醫療附件及各雜支費用：20,000元。上開損害
    賠償金額合計為1,186,675 元，爰依民法第184條、193條、
    195條、196條之規定，請求被告應負侵權行為損害賠償責任
    。並聲明：(一)被告應給付原告1,186,675元，及自97年4月26
    日起至清償日止，按年息百分之10計算之利息。(二)願供擔保
    請准宣告假執行。
二、被告抗辯：被告固有因過失傷害原告之行為，被告於本件車
    禍車故發生後，有和解之意願，惟因兩造對於賠償金額認知
    差距過大，致兩造無法達成和解。茲針對原告請求之金額答
    辯如下：(一)系爭傷害部分：1.對於原告請求之交通費部分不
    爭執。2.對於原告支出之醫療費用部分應扣除健保給付部分
    。3.照護費用：依原告提出之診斷書所載，醫師囑言未記載
    需人照護，且原告傷勢多為挫傷、瘀腫，於日常生活活動應
    無大礙，不需有看護特別照料，原告此部分之請求為無理由
    。4.機車及安全帽鏡片修復之費用不爭執。5.工作損失：依
    原告提出之診斷書，醫師囑言部分未提及原告應在家休養或
    不能工作等情，故被告認原告仍有活動能力，勞動能力未喪
    失或減損，應無不能工作之損失。6.慰撫金被告認依兩造身
    份、學歷，被告認賠償金額應為10,000元為合理。(二)左膝前
    十字韌帶斷裂部分：醫學臨床上常有從事激烈運動，如籃球
    、舞蹈等而發生十字韌帶斷裂之案例，原告尚未能舉證證明
    原告之左膝前十字韌帶斷裂與96年之車禍有因果關係。另原
    告於本件車禍事故與有過失部分，亦應扣除等語，資為抗辯
    。並聲明：原告之訴及假執行之聲請均駁回。
三、兩造不爭執事項
  (一)於96年7月28日上午10時4分，被告駕駛系爭自小客車，沿臺
    北市○○區○○路一段由南向北行駛，至松隆路路口時右轉
    擦撞同向騎乘系爭機車之原告，至原告人車倒地受有系爭傷
    害。
  (二)被告就本件車禍違規右轉有過失。
  (三)被告下列支出兩造不爭執：
  1.交通費用：臺北市立聯合醫院停車費550元。天主教耕
    莘醫院往來計程車資220元。天主教耕莘醫院往來計程車
    資220元。
  2.機車修理費：17760元。
  3.安全帽鏡片：150元。
四、得心證之理由：
    本件原告主張被告因過失造成原告受有系爭傷害，並於98年
    10月8 日於臺北醫學院就診時，診斷得知尚受有左膝前十字
    韌帶斷裂之傷害，則為被告所否認，並以前詞置辯，是本件
    所應審究者為：(一)原告就系爭傷害部分是否得請求之各項損
    害賠償金額為何？(二)原告之左膝前十字韌帶斷裂是否為本件
    車禍所致？若是，則原告所得請求之各項損害賠償金額為何
    ？(三)原告於本件車禍事故是否與有過失？(四)原告請求以年息
    10％計算遲延利息是否有理由？茲分別論述如下：
  (一)原告就系爭傷害部分得請求被告給付234,460元
  1.按因故意或過失，不法侵害他人之權利者，負損害賠償責任
    ；不法侵害他人之身體或健康者，對於被害人因此喪失或減
    少勞動能力或增加生活上之需要時，應負損害賠償責任；不
    法侵害他人之身體、健康、名譽、自由、信用、隱私、貞操
    ，或不法侵害其他人格法益而情節重大者，被害人雖非財產
    上之損害，亦得請求賠償相當之金額，民法第184條第1項前
    段、第193條第1項、第195條第1項前段分別定有明文。
  2.兩造皆不爭執被告因上開車禍應負侵權行為之損害賠償責任
    ，茲就其應賠償之項目及金額詳述如下：
  原告得請求被告賠償醫藥費用5,360元：
    原告請求被告賠償其醫療費用13,334元，雖據其提出臺北市
    立聯合醫院及耕莘醫院之醫療費用收據為證（見本院97年度
    北交簡附民字第20號卷宗，下稱附民卷，第10頁至第12頁)
    ，惟原告就上開醫療費用收據所實際支出之費用僅有5,360
    元，餘均由中央健康保險局支付。基於損害賠償，除法律另
    有規定或契約另有訂定外，應以填補債權人所受損害及所失
    利益為限（民法第216條第1項規定參照），本件原告就醫療
    費用之部分，既僅實際支出自負額部分，則原告得請求醫療
    費用之損害賠償自不應及於已由中央健康保險局支付部分。
    是以，原告請求被告賠償其所自行支出之醫療費用5,360 元
    應予准許。逾此範圍之請求，為無理由，應予駁回。
  原告得請求被告賠償交通費用990元：
    本院審酌原告之傷勢部位，認為原告在傷勢未康復前往返醫
    院就診時，有使用計程車代步或需有家長陪同之必要，其因
    本件車禍受傷致行動不便，而以計程車代步或由家長自行開
    車，而支出之計程車費及停車費屬增加生活上需要之必要費
    用。是原告請求被告賠償交通費用990 元，被告對此金額不
    爭執，此部分請求自應准許。
  原告得請求被告賠償看護費用26,600元：
    按親屬照顧被害人之起居，固係出於親情，但親屬看護所付
    出之勞力，並非不能評價為金錢，只因兩者身分關係密切而
    免除支付義務，此種親屬基於身分關係之恩惠，自不能加惠
    於加害人，故應衡量及比照僱用職業護士看護情形，認被害
    人受有相當看護費之損害，得向加害人求償，最高法院93年
    度台上字第472 號判決意旨可資參照。原告主張其因本件車
    禍所受之傷害需受他人看護之時間為20日，以每日2,000 元
    計算，共得請求看護費用40,000元云云。惟查，原告因本件
    車禍所受之傷害，僅於最疼痛之前二週有需人照護之必要，
    有耕莘醫院99年3月29日耕醫病歷字第0990001134 號函在卷
    可稽（本院卷(二)第36頁），而依耕莘醫院看護費用收費標準
    每日為1,900元（本院卷(二)第6頁），可知原告因本件車禍所
    受之傷害，共計約需14日無法自理生活而有受他人看護之必
    要，看護費用以每日1,900 元計算，共計需看護費用26,600
    元，原告此部分之請求自應准許。逾此部份之請求，為無理
    由，應予駁回。
  原告得請求被告賠償機車修理費用及安全帽鏡片共計17,910
    元
    按不法毀損他人之物者，被害人得請求賠償其物因毀損所減
    少之價額；而負損害賠償責任者，除法律另有規定或契約另
    有訂定外，應回復他方損害發生前之原狀，且債權人得請求
    支付回復原狀所必要之費用，以代回復原狀，民法第196 條
    、第213條第1項、第3 項分別定有明文。原告所有之系爭機
    車及安全帽鏡片因本件車禍事故受損，支出機車修理費用為
    17,760元、安全帽鏡片150 元，有估價單及收據在卷足憑（
    附民卷第13頁），該筆費用亦為被告所不爭執，是原告請求
    機車修理費用及安全帽鏡片費用共計17,910元，為有理由，
    應予准許。
  原告得請求被告賠償工作損失33,600元：
    本件原告主張因本件車禍事故，共有51天無法上班，工作損
    失為61,200元云云。經查，原告於本件車禍事故前原於96年
    6月25日至96年9月16日擔任台灣迪生股份有限公司之暑期工
    讀生，每日工資為1,200元因本件車禍事故受傷，於96年7月
    28日起即停止上班，有台灣迪生股份有限公司出具之證明書
    在卷可稽（附民卷第14頁），參以原告因本件車禍事故所受
    之肢體擦挫傷完全不疼痛約需四週，是原告應有28天不能工
    作，亦有耕莘醫院99年3月29日耕醫病歷字第0990001134 號
    函在卷可稽（本院卷(二)第36頁）。是以，原告因本件車禍事
    故不能工作之損失為33,600 元（計算式：1,200元×28天＝
    33,600元），原告此部份之請求為有理由，應予准許。逾此
    部份之請求，為無理由，應予駁回。
  原告得請求被告賠償精神慰撫金150,000元：
    按不法侵害他人之身體、健康、名譽、自由、信用、隱私、
    貞操，或不法侵害其他人格法益而情節重大者，被害人雖非
    財產上之損害，亦得請求賠償相當之金額，民法第195條第1
    項前段定有明文。又民法第195 條所謂相當之金額，應斟酌
    加害人與被害人雙方之身分、資力與加害程度，及其他各種
    情形核定之；慰撫金是否相當，應以加害行為之加害程度及
    被害人所受痛苦，斟酌加害人及被害人之身分、地位及經濟
    狀況等各種情形定之，最高法院47年台上字第1221號、51年
    台上字第223 號判例可資參照。經查，原告於本件車禍發生
    時年20歲，為大學學生，並於大學熱舞社社團中擔任社長職
    位，於暑假時並從事暑期工讀生之工作，因本件車禍受有頭
    部外傷併臉部挫傷及左眉瘀腫、胸壁挫傷、左側腹壁挫傷併
    擦傷，下肢左臀部、大腿、小腿、右膝多處挫傷併瘀腫、左
    上臂及左肘挫傷併瘀腫、右前臂挫傷併瘀腫等傷害（本院卷
    (一)第14頁），上開肢體擦挫傷亦尚須約四週始可完全復原，
    生活起居行動均受到不便，精神自應受有相當之痛苦，又原
    告於97年度所得給付總額為7,409元，財產總額為0元，有稅
    務電子閘門財產所得調件明細表在卷可憑（本院卷(一)第122
    頁）；被告於97年度所得給付總額為3,320 元，財產總額為
    11,530元，有稅務電子閘門財產所得調件明細表在卷可憑（
    本院卷(一)第107、108頁），本院審酌原告傷勢、精神痛苦程
    度、本件損害發生原因，及兩造之經濟狀況等一切情狀，認
    原告請求精神慰撫金50萬元，尚嫌過高，應以150,000 元為
    適當。是原告逾上開部分之請求，即有未當，應予駁回。
  準此，系爭傷害部分，原告依侵權行為法律關係，所得請求
    被告賠償之金額，總計234,460元（計算式：5,360元＋990
    元＋26,600元＋17,910元＋33,600元＋150,000元＝234,460
    元）。
  (二)原告之左膝前十字韌帶斷裂與本件車禍事故並無因果關係
  1.按以侵權行為為原因，請求回復原狀或賠償損害者，應就其
    權利被侵害之事實負立證之責，最高法院19年上字第38號判
    例意旨可資參照。又損害賠償之債，以有損害之發生及有責
    任原因之事實，並二者之間，有相當因果關係為成立要件。
    故原告所主張損害賠償之債，如不合於此項成立要件者，即
    難謂有損害賠償請求權存在，最高法院48年台上字第481 號
    判例亦可參照。本件原告主張其於98年10月8 日在臺北醫學
    院診斷得知之左膝前十字韌帶斷裂係因本件車禍事故所造成
    （本院卷(一)第136 頁），自應就本件車禍事故與原告之左膝
    前十字韌帶斷裂間有因果關係負舉證責任。
  2.本件原告主張其左膝前十字韌帶斷裂與本件車禍事故有因果
    關係，係以中央健康保險局保險對象門診就醫紀錄明細表原
    告於96年7月至98年9月間（本院卷(一)第185 頁），除本件車
    禍事故外，均未曾因外傷就診，已可證明原告之左膝前十字
    韌帶斷裂係因本件車禍事故所造成云云。惟查，本院依職權
    函詢耕莘醫院及臺北醫學院，詢問原告之左膝前十字韌帶斷
    裂是可能為本件車禍所造成，而耕莘醫院函覆結果認為車禍
    撞擊雖有可能造成膝關節前十字韌帶斷裂，惟原告於車禍發
    生後即96年7 月31日及96年8月7日就診時，膝關節當時並無
    明顯不穩定現象，有耕莘醫院99年1月18日耕醫病歷字第099
    0000036號函在卷可稽（本院卷(二)第5頁），而臺北醫學院函
    覆結果則認為雖有可能為車禍造成，但非在本院馬上看到，
    故很難判斷因果關係，亦有臺北醫學院99年2月3日校附醫歷
    字第0990000605號函附卷足憑（本院卷(二)第10頁），可知車
    禍雖可能造成前十字韌帶斷裂，但依耕莘醫院上開函覆結果
    已表明原告於本件車禍發生後就診時，膝關節並無明顯不穩
    定之現象；參以，依耕莘醫院於96年7 月31日出具之診斷證
    明書可知原告因本件車禍事故受有之系爭傷害（本院卷(一)第
    14頁），並未包含左膝，而臺北醫學院於98年10月8 日所出
    具之診斷證明書係記載「左膝前十字韌帶斷裂」（本院卷(一)
    第136 頁），是已難證明原告之左膝前十字韌帶斷裂與本件
    車禍事故相關。另依原告自行提出之「前十字韌帶斷裂之重
    建手術新發展」內容觀之，運動傷害亦有可能造成前十字韌
    帶斷裂（本院卷(一)第140 頁），原告亦自承其於本件車禍事
    故發生前是舞蹈社之社長，是原告之左膝前十字韌帶斷裂亦
    有可能係因跳舞所造成之傷害。再者，原告係於98年為10月
    8 日始至臺北醫學院骨科檢查，時離本件車禍事故發生時（
    即96年7 月28日），已間隔2年2月之久，尚難以此認定原告
    之左膝前十字韌帶斷裂係本件車禍事故所造成。是原告既無
    法證明其左膝前十字韌帶斷裂與本件車禍事故有因果關係，
    自不得依民法第184條第1項前段請求被告應就原告之左膝前
    十字韌帶斷裂將來手術可能所需之費用負侵權行為損害賠償
    責任。
  (三)原告就本件車禍事故之發生並無與有過失
    本件被告抗辯原告就本件車禍事故之發生亦與有過失，應予
    扣除其損害賠償金額云云。惟查，依交通事故初步分析研判
    表、道路交通事故調查報告表（本院臺北簡易庭98年度北調
    字第87號卷宗第27頁至第29頁）可知被告係違規右轉，右轉
    時復未注意後方有無來車，而原告僅於當時行進車道上直行
    ，並未違規，係因被告貿然右轉，始發生擦撞，原告就本件
    車禍事故之發生自無過失。被告抗辯原告與有過失，洵屬無
    據，尚非可採。
  (四)末按負損害賠償責任者，除法律另有規定或契約另有訂定外
    ，應回復他方損害發生前之原狀，因回復原狀而應給付金錢
    者，自損害發生時起，加給利息，遲延之債務，以支付金錢
    為標的者，債權人得請求依法定利率計算之遲延利息，應付
    利息之債務，其利率未經約定，亦無法律可據者，週年利率
    為5％，民法第213條第1項、第2項、第233條第1項前段、第
    203條分別定有明文。經查，本件車禍事故係於96年7月28日
    發生，原告請求被告應自97年4 月26日起負遲延責任，為有
    理由，應予准許。另本件原告主張以年息10％計算遲延利息
    之依據為強制汽車責任保險法第35條及保險法第34條之規定
    ，惟強制汽車責任保險法第35條及保險法第34條之規定，均
    係針對請求權人已備齊證明文件，「保險人」因可歸責於自
    己之事由致未於期限內給付者，始足當之，而本件原告請求
    之對象為侵權行為人即被告，並非保險人，自無強制汽車責
    任保險法第35條及保險法第34條規定之適用；是本件遲延利
    息既未經約定，亦無其他法律之特別規定，自應以年息5％
    計算遲延利息。原告主張以年息10％計算遲延利息，洵屬無
    據，尚非可採。
五、綜上所述，原告基於侵權行為之損害賠償請求權，請求被告
    給付234,460元，及自97年4月26日起至清償日止按年息5％
    計算之利息，為有理由，應予准許。逾此範圍之請求，為無
    理由，應予駁回。
六、本件原告勝訴部分，陳明願供擔保，請求宣告假執行，惟所
    命給付之金額未逾50萬元，爰依民事訴訟法第389條第1項第
    5款規定，職權宣告假執行。而被告陳明願供擔保請准宣告
    免為假執行，核無不合，爰酌定相當之擔保金額，予以准許
    。原告其餘假執行之聲請，因訴之駁回而失所依據，不應准
    許，併予駁回。
七、本件事證已臻明確，兩造其餘攻擊防禦方法核與判決結果不
    生影響，爰不另一一論述，併此敘明。
八、據上論結，本件原告之訴一部為有理由，一部為無理由，依
    民事訴訟法第79條、第389條第1項第5款、第392條第2項，
    判決如主文。
中    華    民    國    99    年     4     月    8     日
                  民事第四庭    審判長法  官  周祖民
                                      法  官  匡  偉
                                      法  官  林怡伸
以上正本係照原本作成
如對本判決上訴，須於判決送達後20日內向本院提出上訴狀
中    華    民    國    99    年     4    月     8     日
                                      書記官  施若娟

司法院資訊處製作；財團法人民間司法改革基金會備份。
